臺灣高等法院臺南分院刑事判決　　　　100年度上訴字第858號
上　訴　人
即　被　告　胡明智
上列上訴人因違反毒品危害防制條例案件，不服臺灣臺南地方法
院１００年度訴更(一)字第３號，中華民國１００年７月１５日第
一審判決（起訴案號：臺灣臺南地方法院檢察署１００年度撤緩
毒偵字第１、２、３號），提起上訴，就被訴事實為有罪之陳述
，本院裁定進行簡式審判程序，判決如下：
    主  文
上訴駁回。
    事  實
一、胡明智前於民國９０年間因施用毒品案件，經臺灣臺南地方
    法院以９０年度毒聲字第９６號裁定送觀察、勒戒，因認無
    繼續施用傾向，經臺灣臺南地方法院檢察署於９０年３月２
    ７日，以９０年度毒偵字第２９號為不起訴處分確定。
二、又胡明智尚未戒除毒癮，其基於施用第一級毒品之犯意，於
    下列時、地，分別為下列犯行：
  (一)９８年２月１日某時許，在其位於臺南市○區○○路２段４
    ８２巷７號住處，以將海洛因置入針筒注射方式，施用第一
    級毒品海洛因１次。嗣於９８年２月３日１２時１０分許，
    為警在高雄市○○區○○路７巷１６弄１２號處前攔查，於
    警察未發覺其施用毒品犯行前，即向警察自首上開犯行而接
    受裁判，並經其同意採集尿液送驗後，檢驗結果呈可待因及
    嗎啡陽性反應。
  (二)９８年１１月１８日１３時３０分許，在臺南市○○路○段
    麥當勞餐廳廁所內，以將海洛因置入針筒注射方式，施用第
    一級毒品海洛因１次。嗣胡明智因形跡可疑，為警於同日１
    ３時４５分許，在臺南市○區○○路２段４８２巷７２弄５
    ６號前盤檢，於警察未發覺其施用毒品犯行前，即向警察自
    首上開犯行而接受裁判，並主動交出海洛因１包（檢驗後淨
    重０．０９７公克），並經其同意採尿送驗後，結果呈可待
    因及嗎啡陽性反應。
  (三)９９年３月２４日至２５日間某時許，在臺南市○○區○○
    路６５９之４號３０５室，以將海洛因置入針筒注射方式，
    施用第一級毒品海洛因１次，嗣經臺灣臺南地方法院檢察署
    採集尿液送驗後，結果呈嗎啡陽性反應。
三、上開３次施用毒品犯行，因自願參加毒品減害計畫之替代療
    法，分別經臺灣臺南地方法院檢察署以９８年度毒偵字第５
    ６０、２６０２號、９９年度毒偵字第１３３３號為緩起訴
    處分確定。惟胡明智於緩起訴期間內即９９年８月９日，故
    意更犯刑法第三百二十條第一項有期徒刑以上刑之罪，經臺
    灣臺南地方法院於９９年１１月８日以９９年度簡字第２５
    ８４號判決，判處拘役７０日確定，並由臺灣臺南地方法院
    檢察署檢察官於９９年１１月２６日撤銷上開３次緩起訴處
    分確定。
四、案經臺灣臺南地方法院檢察署檢察官撤銷緩起訴處分而依法
    追訴。
    理  由
甲、程序方面：
一、上訴人即被告胡明智就本件被訴事實均為有罪之陳述，經告
    知簡式審判程序之旨，並聽取檢察官、被告之意見後，本院
    裁定進行簡式審判程序，是本案之證據調查，不受刑事訴訟
    法第一百五十九條第一項、第一百六十一條之二、第一百六
    十一條之３、第一百六十三條之一，及第一百六十四條至第
    一百七十條所規定證據能力認定及調查方式之限制，合先敘
    明。
二、又查：
  (一)按現行施用毒品者之刑事政策，於８７年立法通過之毒品危
    害防制條例，正式於立法理由中承認施用毒品者，除係刑事
    法意義之犯人外，並具有病人之特色。然對於施用毒品者應
    採行如何之處遇程序，則屬立法形成之自由。該條例於９２
    年修正時，針對施用第一、二級毒品者，確認其係具有病患
    性犯人之特質，採行觀察、勒戒以戒除其身癮之措施，明定
    犯毒品危害防制條例第十條之罪者，依同條例第二十條、第
    二十三條之規定，將其刑事處遇程序，區分為「初犯」及「
    五年內再犯」、「五年後再犯」。依其立法理由之說明：「
    初犯」，始須經觀察、勒戒；經觀察、勒戒執行完畢釋放後
    ，「五年內再犯」者，因其再犯率甚高，原實施之觀察、勒
    戒既已無法收其實效，應依法追訴。至於經觀察、勒戒執行
    完畢釋放後，「五年後再犯」者，前所實施之觀察、勒戒已
    足以遮斷其施用毒品之毒癮，為期自新及協助其斷除毒癮，
    仍適用「初犯」規定，先經觀察、勒戒之程序。於此，僅限
    於「初犯」及「五年後再犯」二種情形，始應先經觀察、勒
    戒程序。於觀察、勒戒後，認無繼續施用毒品傾向者，應即
    釋放，並為不起訴處分（指非少年犯），認受觀察、勒戒人
    有繼續施用毒品傾向，檢察官應聲請法院裁定令入戒治處所
    強制戒治，而採取單軌之戒毒程序。迨９７年４月３０日修
    正公布之毒品危害防制條例第二十四條第一項則規定：「本
    法第二十條第一項之程序，於檢察官先依刑事訴訟法第二百
    條五十三條之一第一項、第二百五十三條之二之規定，為附
    命完成戒癮治療之緩起訴處分時，不適用之。」對於「初犯
    」及「五年後再犯」毒癮治療方式，採行「觀察、勒戒」與
    「緩起訴之戒癮治療」並行之雙軌模式；後者係以社區醫療
    處遇替代監禁式治療，使衷心戒毒之施用毒品者得以繼續正
    常家庭與社會生活為特色，檢察官於施用第一級毒品之被告
    到案後（依毒品危害防制條例第二十四條第三項授權制定之
    毒品戒癮治療實施辦法及完成治療認定標準〈下稱戒癮治療
    認定標準〉第二條第一項規定，戒癮治療之實施對象，為施
    用第一級毒品海洛因、嗎啡、鴉片及其相類製品者），雖可
    選擇作成戒癮治療之緩起訴處分，但依刑事訴訟法第二百五
    十三條之二第二項及前述戒癮治療認定標準第六條、第十一
    條之規定，檢察官為緩起訴處分前，仍應得參加戒癮治療被
    告之同意，並應向其說明完成戒癮治療及其他依刑事訴訟法
    第二百五十三條之二第一項各款規定命其應遵守事項後，指
    定其前往治療機構參加戒癮治療，使被告得以瞭解其後果審
    慎作出抉擇，而為落實此項新戒毒刑事政策之執行，同條例
    第二十四條第二項並明定「前項緩起訴處分，經撤銷者，檢
    察官應依法追訴」，期以恩威並濟方式，使施用毒品者不能
    心存僥倖，藉此非監禁式治療機會之空窗期再犯，俾達成戒
    除毒癮之實際效果。故此之所謂「依法追訴」，應與同條例
    第二十三條第二項規定之「依法追訴」同其趣旨，始符立法
    目的。有關施用第一級毒品案件，經檢察官為附命完成戒癮
    治療之緩起訴處分時，既不適用毒品危害防制條例第二十條
    第一項裁定令被告觀察、勒戒之規定，則嗣後該緩起訴處分
    經撤銷時，除該緩起訴係因違法或不當經再議程序，由上級
    檢察機關撤銷者，則應回復未為緩起訴處分之狀態，由檢察
    官續行偵查，視個案之證據，為適當之處分外，倘係被告違
    反原緩起訴處分所附之條件而被撤銷緩起訴處分，自應依偵
    查之結果，如足認有犯罪嫌疑者，應提起公訴或聲請簡易判
    決處刑，其犯罪嫌疑不足者，應為不起訴之處分，殊無再適
    用上開規定聲請法院裁定送觀察、勒戒之餘地，此乃被告選
    擇參加戒癮治療毒品防制刑事政策之當然結果，且為法律所
    明定，並無恣意剝奪其受觀察、勒戒處遇措施之可言。即本
    院多數見解，亦認為被告未能履行檢察官所為附命完成戒癮
    治療之條件，應於撤銷緩起訴處分後依法起訴，而無再次聲
    請法院裁定觀察、勒戒之必要（最高法院１００年３月１５
    日１００年度第１次刑事庭會議決議、最高法院１００年臺
    非字第５１號判決參照）。
  (二)本件被告胡明智於９０年間因施用毒品案件，經臺灣臺南地
    方法院以９０年度毒聲字第９６號裁定送觀察、勒戒，因認
    無繼續施用傾向，經臺灣臺南地方法院檢察署於９０年３月
    ２７日，以９０年度毒偵字第２９號為不起訴處分確定；又
    被告胡明智於上開處分執行完畢後五年後之９８、９９年間
    ，再犯施用毒品案件３次，分別經臺灣臺南地方法院檢察署
    以９８年度毒偵字第５６０、２６０２號、９９年度毒偵字
    第１３３３號為付毒品減害計畫替代療法之緩起訴處分確定
    ，有臺灣臺南地方法院檢察署刑案資料查註紀錄表、臺灣高
    等法院被告前案紀錄表、全國施用毒品案件紀錄表、受觀察
    勒戒人毒品及前科紀錄簡列表在卷可稽，惟被告於上開緩起
    訴期間內之９９年８月９日，故意更犯刑法第三百二十條第
    一項之有期徒刑以上之罪，經臺灣臺南地方法院以９９年度
    簡字第２５８４號判決，判處拘役７０日確定，上開３次緩
    起訴處分業經臺灣臺南地方法院檢察署檢察官於９９年１１
    月２６日為撤銷緩起訴處分確定，揆諸上開最高法院決議及
    判決意旨，經檢察官撤銷之３件施用毒品案件即應依法追訴
    ，而無再次聲請法院裁定觀察、勒戒之必要，併予敘明。
乙、實體方面：
一、對於上開如何施用第一級毒品之犯罪事實，迭據被告胡明智
    於警詢、偵查、原審中及本院審理時均坦承不諱；且被告於
    ９８年２月３日、９８年１１月１８日、９９年３月２９日
    經警及臺灣臺南地方法院檢察署所屬觀護人採尿送驗結果，
    均呈現海洛因進入人體代謝分解後之可待因及嗎啡陽性反應
    ，此部分並有高雄縣 ( 現已改制為高雄市政府 ）警察局採
    集尿液檢體監管紀錄表１紙、尿液採驗同意書、臺灣檢驗科
    技股份有限公司９８年２月１７日濫用藥物尿液檢驗報告１
    紙、長榮大學９８年１２月７日確認報告１紙、臺南市政府
    警察局第一分局偵辦毒品案件尿液檢體委驗單１紙、臺灣臺
    南地方法院檢察署受保護管束人尿液檢體監管紀錄表１紙、
    臺灣檢驗科技股份有限公司９９年４月１６日濫用藥物檢驗
    報告１紙等在卷可稽；另扣案供被告施打之白色粉末１包，
    經送高雄市立凱旋醫院以化學呈色法及氣相層析質譜儀分析
    法檢驗結果，確含第一級毒品海洛因成分（驗餘淨重零點零
    玖柒公克），亦有該院９８年１２月１日出具之高市凱醫驗
    字第１１７５０號濫用藥物成品檢驗鑑定書１紙、臺南市政
    府警察局後甲派出所扣押物品目錄表１紙、臺南市政府警察
    局第一分局涉嫌毒品危害防制條例案毒品初步檢驗報告單１
    紙、現場照片共４張等附卷可按；綜上，堪認被告上開任意
    性之自白，確均與事實相符，本件事證明確，被告犯行洵堪
    認定，應予依法論科。
二、查海洛因係屬毒品危害防制條例第二條第二項第一款所列第
    一級毒品。核被告所為，係犯毒品危害防制條例第十條第一
    項施用第一級毒品罪。被告持有第一級毒品進而施用，其持
    有之低度行為應為施用之高度行為所吸收，不另論罪。又被
    告所犯上開３罪，犯意各別，行為互殊，應予分論併罰。另
    被告上開事實二之(一)、(二)２次犯行，均在警方未發覺其施用
    毒品犯行前，即主動自承有施用海洛因，並同意採尿，業據
    被告於警詢時供述在卷，被告行為合乎自首要件，應依刑法
    第六十二條前段規定減輕其刑。
三、原審法院認被告罪證明確，適用毒品危害防制條例第十條第
    一項、第十八條第一項前段、刑法第十一條前段、第六十二
    條前段、第五十一條第五款，審酌被告曾因施用毒品案件，
    經觀察、勒戒之治療程序後，猶不思戒絕革除惡習，仍為本
    案３次犯行，顯然其意志力甚為薄弱，迄未能戒除毒癮，惟
    兼衡被告施用毒品犯行，在性質上乃屬對自我身心健康之自
    戕行為，尚未嚴重破壞社會秩序、侵害他人權益，及犯後坦
    承犯行，尚有悔意等一切情狀，分別量處有期徒刑六月、六
    月、七月，並定應執行為有期徒刑一年五月。復以本件扣案
    之第一級毒品海洛因１包（驗餘淨重為０．０９７公克）為
    違禁物，亦依法併予宣告沒收銷燬之。本院經核原判決認事
    用法，俱無不合，量刑亦稱妥適。被告上訴意旨以：原審量
    刑過重，請斟酌被告已悔改不再施用，且家有體弱多病之老
    父需依賴被告奉養，希能減輕刑責，予以被告自新機會等為
    由，指摘原判決不當，並無可取，為無理由，應予駁回。
據上論結，應依刑事訴訟法第二百七十三條之一第一項、第三百
六十八條，判決如主文。
本案經檢察官羅清溪到庭執行職務。
中    華    民    國   100    年    10    月    4     日
                  刑事第一庭    審判長法  官  茆臺雲
                                      法  官  蔡長林
                                      法  官  陳義仲
以上正本證明與原本無異。
如不服本判決應於收受送達後10日內向本院提出上訴書狀，其未
敘述上訴理由者，並得於提起上訴後10日內向本院補提理由書（
均須按他造當事人之人數附繕本）「切勿逕送上級法院」。
                                      書記官  楊明靜
中    華    民    國   100    年    10    月    4     日
附錄：本案論罪科刑法條全文：
毒品危害防制條例第十條第一項：
施用第一級毒品者，處６月以上５年以下有期徒刑。